臺灣基隆地方法院基隆簡易庭民事判決
原　　　告　丙○○
　　　　　　乙○○
　　　　　　丁○○
共同訴訟
代 理 人　　林添進　　律師
被　　　告　金山聯國際有限公司
　　　　　　　　　　　　號
兼法定代理　甲○○
人
共同訴訟
代 理 人　　林月雪　　律師
上列當事人間請求拆屋還地事件，本院於96年2月14日言詞辯論
終結，判決如下：
    主  文
被告金山聯國際有限公司應將門牌號碼臺北縣金山鄉○○路二六
三巷十二號房屋占用如附圖所示坐落臺北縣金山鄉○○段地號四
○三土地上面積七三五‧九五平方公尺之部分建物拆除後，將土
地返還原告。
被告應自九十五年三月二十一日起至被告金山聯國際有限公司返
還上開土地之日止，按月連帶給付原告丙○○、乙○○各新臺幣
貳萬零貳佰伍拾元，連帶給付原告丁○○新臺幣肆萬零伍佰元，
及各自該月二十六日起均至清償日止，按週年百分之五計算之利
息。
原告其餘之訴駁回。
訴訟費用新臺幣壹拾肆萬玖仟零佰柒拾陸元，其中新臺幣壹拾肆
萬由被告金山聯國際有限公司負擔，餘由被告連帶負擔。
本判決第一項所命被告金山聯國際有限公司之給付及第四項所定
由其負擔訴訟費用部分，得假執行。但被告金山聯國際有限公司
如以新臺幣壹仟伍佰貳拾陸萬元為原告預供擔保，免為假執行。
本判決第二項所命被告之連帶給付及第四項所定由其連帶負擔訴
訟費用部分，得假執行。但被告如分別以已到期應連帶給付各原
告同額之新臺幣，為各該原告預供擔保，分別免為假執行。
原告其餘假執行之聲請駁回。
    事實及理由
一、原告起訴主張：
（一）原告為坐落於臺北縣金山鄉○○段403地號土地（下稱系
      爭土地）所有權人，原告丙○○、乙○○所有權應有部分
      各為4分之1，原告丁○○所有權應有部分為2分之1，原告
      與被告金山聯國際有限公司（下稱金山聯公司）於91年1
      月21日以系爭土地為標的訂立租賃契約（下稱系爭租約）
      ，約定租賃期間自91年1月21日起至95年1月20日止，租金
      以每月54,000元計算，由被告金山聯公司按月給付與原告
      每人每月應得租金（即原告丙○○、乙○○各13,500元，
      原告丁○○27,000元），租賃期間屆滿後，原告依系爭租
      約第7條約定於94年6月22日以基隆32支郵局第92號存證信
      函（下稱系爭存證信函）通知被告表明不續租，系爭租約
      既已因租期屆滿而終止，兩造間就系爭土地即無任何租賃
      契約存在，被告金山聯公司現仍占有、使用系爭土地即屬
      無權占有，原告依民法第767條、第455條第1項及依系爭
      租約第8條約定：「乙方（即被告金山聯公司）於租期屆
      滿時（除經甲方（即原告）以書面同意繼續出租並重新簽
      訂契約外）或乙方於本契約因故終止時，應以自己之費用
      將租賃土地上之建置物於兩個月內清除完畢後（如乙方建
      有任何建置物亦須拆除清遷空，但經甲方書面同意得不拆
      除並甲方願受讓所有權時不在此限）將土地交還甲方。否
      則甲方自租期屆滿或本契約因故終止時起兩個月後，得按
      月向乙方請求按照租金額五倍計算之懲罰性違約金，直至
      清除完畢並交還土地之日止，乙方及連帶保證人丙方（即
      被告甲○○）不得異議。」請求被告金山聯公司拆除系爭
      土地上之建物並返還系爭土地予原告，自屬有據。又被告
      金山聯公司既未依約於租期屆滿後2個月內將系爭土地交
      還原告，即屬違反租約約定，原告自得依前開系爭租約第
      8 條約定，請求被告應連帶給付原告丙○○自95年3月21
      日起至清償日即將系爭土地全部遷讓交付原告之日止，以
      每月按67,500元【計算式：54,000元×5×1/4＝67,500元
      】計算之違約金；被告應連帶給付原告乙○○自95年3月
      21 日起至清償日止，以每月按67,500元【計算式同上】
      計算之違約金：被告應連帶給付原告丁○○自95年3月21
      日起至清償日止，以每月按135,000元【計算式：54,000
      元×5×1/2＝135,000元】計算之違約金；及均自95年3月
      21日起至清償日止，按週年百分之5計算之利息，並陳明
      願供擔保，請准宣告假執行等語。
（二）對被告抗辯之陳述略以：
   1、原告已依約於租期屆滿前6個月通知被告不續訂租約
      依系爭租約第7條約定：「甲乙兩方於租期屆滿六個月前
      須表達是否繼續出租或承租。」，故原告等早已商定並委
      由原告丙○○寄發系爭存證信函通知被告金山聯公司於系
      爭租約租期屆滿後即收回土地，並無被告等所稱原告丁○○同意續租之情。
   2、本件並無不定期租賃之適用
      系爭租約到期後，因被告金山聯公司不依約將系爭土地上
      建物拆除後返還原告，原告乃向臺北縣金山鄉公所調解委
      員會（下稱金山調委會）聲請調解，經金山調委會以95年
      民調字第12號函通知被告法定代理人即被告甲○○到場，
      然被告甲○○仍藉故拖延拒不搬遷；後原告發現帳戶內有
      被告金山聯公司匯入之款項，便分別於95年5月18日及同
      年7 月7日以存證信函通知被告金山聯公司法定代理人取
      回；再觀系爭租約第8條約定可知，若租期屆滿後欲續訂
      租約時，須經兩造雙方同意並重新簽訂契約；又最高法院
      92年度臺上字第2149號判決意旨稱：「按民法第四百五十
      一條所定出租人於租期屆滿後須即表示反對意思，始生阻
      止續租之效力，意在防止出租人於租期屆滿後，明知承租
      人就租賃物繼續使用收益而無反對之表示，過後忽又主張
      租賃關係消滅，使承租人陷於窘境而設，並非含有必須於
      租期屆滿時，始得表示反對之意思存在。故於訂約之際，
      訂明期滿絕不續租，或續租應另訂契約或其他相類之情形
      者，仍難謂不發生阻止續約之效力。」，是依前開說明，
      本件並無民法第451條之適用。
二、被告請求駁回原告之訴；並陳明如受不利判決，願供擔保免
    為假執行，其抗辯略以：
（一）原告未合法表明不續租系爭土地與被告金山聯公司
      被告金山聯公司向原告等承租系爭土地，然系爭存證信函
      僅原告丙○○以個人具名寄發，違反民法第819條第2項：
      「共有物之處分、變更、及設定負擔，應得共有人全體之
      同意。」規定，故系爭土地共有人全體即原告等並未合法
      表示不續租；訴外人吳月霞即被告金山聯公司前法定代理
      人收受系爭存證信函後，隨即與訴外人黃桂玉即原告丁○○之母以電話聯繫，黃桂玉表示不知有關系爭存證信函之
      事，並即表示要將系爭土地續租予被告金山聯公司等語，
      當晚被告甲○○又以電話與原告丁○○聯繫，原告丁○○
      亦表示不知有關系爭存證信函之事，並亦表示欲續租。
（二）本件應有不定期租賃之適用
      原告等既未合法表明不續租系爭土地，已如前述，被告金
      山聯公司仍於91年1月20日約定租期屆至前後依約繳納租
      金，而原告等均未立即表示反對、亦未退還被告金山聯公
      司於租期屆至後所給付之租金，被告金山聯公司於系爭土
      地上之建物亦逾期未依約拆除，被告金山聯公司仍續就系
      爭土地為使用收益，依民法第451條：「租賃期限屆滿後
      ，承租人仍為租賃物之使用收益，而出租人不即表示反對
      之意思者，視為以不定期限繼續契約。」規定，兩造間就
      系爭土地即存在不定期租賃契約，而原告等遲至95年5月1
      8日始以存證信函通知被告金山聯公司法定代理人表示不
      續租，然此亦不影響兩造間不定期租約之存在。
（三）系爭租約關於違約金約定部分，顯失公平
      按依照當事人一方預定用於同類契約之條款而訂定之契約
      ，為加重他方當事人之責任或其他於他方當事人有重大不
      利益，按其情形顯失公平者，該部分約定無效，民法第24
      7條之1第2款、第4款分別定有明文。依該條文立法理由：
      「預定契約條款之ㄧ方，大多為經濟上較強者，而依其預
      定條款之一方，則多為經濟上之較弱者，為防止契約自由
      之濫用，爰增訂本條，明定附合契約之意義，為依照當事
      人一方預定用於同類契約之條款而訂定之契約，此類契約
      他方每無磋商變更之餘地。為防止此類契約自由之濫用及
      維護交易之公平，列舉4款有關他方當事人利害之契約，
      如按其情形之顯失公平者，明定該部分之契約為無效。至
      於所謂『按其情形顯失公平者』，係指依契約本質所生之
      主要權利義務，或按法律規定加以綜合判斷而有顯失公平
      之情形而言」。原告係土地所有權人為經濟上強者，而被
      告金山聯公司係承租人為經濟上弱者，且被告金山聯公司
      於87年即承租系爭土地，斥資千萬元建造鐵皮屋，並取得
      使用執照，故系爭租約關於5倍違約金之約定，對被告而
      言屬顯失公平，故該違約金約定無效。
（四）原告丁○○請求違約金部分，為無理由
      行使權利，履行義務，應依誠實及信用方法，民法第148
      條第2項定有明文。基於誠信原則及信賴保護原則，原告
      丁○○始終表示要續租，並收取租金，縱本件無不定期租
      賃之適用，原告丁○○請求違約金，亦屬違反民法第148
      條第2項規定，為無理由。
（五）原告丙○○、乙○○請求違約金過高，請鈞院予以酌減
      約定之違約金額過高者，法院得減至相當之數額，民法第
      252條定有明文。退步言之，縱系爭租約關於違約金之約
      定並非無效，惟原告丙○○、乙○○請求違約金仍屬過高
      ，請鈞院依前開法條予以酌減。
三、本件經爭點整理後，兩造就系爭租約之真正、被告金山聯公
    司前法定代理人吳月霞曾收受系爭存證信函、被告金山聯公
    司現仍占有系爭土地等情不爭執，惟就本件有無不定期限租
    賃之適用、系爭租約關於違約金約定部分對被告是否顯失公
    平而無效、原告等請求違約金數額是否過高而有酌減之必要
    等，尚有爭執。
四、按租賃期限屆滿後，承租人仍為租賃物之使用收益，而出租
    人不即表示反對之意思者，視為以不定期限繼續契約；共有
    物，除契約另有訂定外，由共有人共同管理之，民法第451
    條、第820條第1項分別定有明文。次按共有土地之出租，既
    屬共有物管理行為，則應適用民法第820條第1項之規定，除
    契約另有訂定外，由共有人全體共同為之；民法第451條之
    規定，乃出租人表示反對續租之意思，有阻卻繼續契約之效
    力，此與同法第263條所定當事人依法律之規定終止契約之
    情形，具有同一之法律理由，自應類推適用，故租賃物為數
    人所共有，表示此項意思時，應準用第258條第2項規定，由
    共有人全體為之；租賃定有期限者，其租賃關係於期限屆滿
    時消滅，為民法第450條第1項所明定，同法第451條所謂視
    為不定期限繼續契約者，須承租人於租期屆滿後，仍為租賃
    物之使用收益，而出租人不即表示反對之意思時，始有其適
    用，此種出租人之異議，通常固應於租期屆滿後，承租人仍
    為租賃物之使用收益時，即行表示之，惟出租人慮承租人取
    得此項默示更新之利益，而於租期行將屆滿之際，向之預為
    表示不願繼續契約者，仍不失為有反對意思之表示；民法第
    451條所定出租人於租期屆滿後須即表示反對之意思，始生
    阻止續租之效力，意在防止出租人於租期屆滿後，明知承租
    人就租賃物繼續使用收益而無反對之表示，過後忽又主張租
    賃關係消滅，使承租人陷於窘境而設，並非含有必須於租期
    屆滿時，始得表示反對之意義存在，故於訂約之際，訂明期
    滿後絕不續租，或續租應另訂契約者，仍難謂不發生阻止續
    約之效力，此亦觀最高法院79年度第2次民事庭會議（三）
    決議、41年度臺上字第767號、42年度臺上字第410號、55年
    度臺上字第276號判例自明。查系爭租約第2條約定租賃期間
    自91年1月21日起至95年1月20日止，有系爭租約附卷可查，
    原告等於94年6月22日委原告丙○○寄發內容為「台端於民
    國九十一年元月二十一日承租『吾等』所有坐落金山鄉○○
    段四零三地號土地，…今租賃期限即將屆滿，『吾等』共商
    議定，…，致無法與台端續租，…，為此特由本人代表以本
    函通知台端，盼台端於租賃期滿依約騰空地上物返還土地予
    『吾等』，…。」之系爭存證信函通知被告金山聯公司法定
    代理人不欲續租，被告對此亦不爭執，是系爭土地全體共有
    人即原告等於租期屆滿後不欲續租之通知既已達到被告金山
    聯公司法定代理人，依前揭法條及最高法院判例意旨，難謂
    不發生阻止續約之效力。又被告抗辯原告等於租期屆滿後仍
    收受被告金山聯公司給付之租金，應有不定期租賃之適用，
    惟定期租賃契約期滿後之得變為不定期租賃者，在出租人方
    面係以有無即表示反對之意思為條件，而非以有無收取使用
    收益之代價為條件，故苟無即表示反對之意思而未為使用收
    益代價之收取，其條件仍為成就，苟已即為反對之意思而為
    使用收益代價之收取，其條件仍為不成就（參照最高法院47
    年度臺上字第1820號判例），原告等既已於租期屆滿前表示
    反對之意思，無論其於租期屆滿後是否仍為被告金山聯公司
    使用收益代價之收取，至多係原告等是否構成不當得利之判
    斷，仍無礙其終止租約條件之成就；至被告復抗辯原告丁○○之母黃桂玉與原告丁○○均表示欲續租，惟黃桂玉非系爭
    土地所有權人，亦非系爭租約當事人，就系爭租約是否續生
    效力本無置喙之餘地，而被告除無法就原告丁○○曾表示欲
    續租之情舉證以實其說外，縱原告丁○○確曾為上開表示，
    惟依前揭民法第820條第1項、最高法院79年度第2次民事庭
    會議
    （三）決議要旨，該續租之意思表示亦非全體共有人共同為
    之，故被告前開抗辯，並無足採。綜上所述，本件系爭租約
    於95年1月20日租期屆滿後即已終止，兩造間就系爭土地無
    不定期租賃之適用，應堪認定。
五、再查88年4月21日民法債編增訂第247條之1，係鑑於我國國
    情及工商發展之現況，經濟上強者所預定之契約條款，他方
    每無磋商變更之餘地，為使社會大眾普遍知法、守法起見，
    乃於本法中列原則性規定，明定附合契約之意義，並為防止
    此類契約自由之濫用及維護交易之公平，列舉四款有關他方
    當事人利害之約定，如按其情形顯失公平者，明定該部分之
    約定為無效。是所謂附合契約者，乃依照當事人一方預定用
    於同類契約之條款而訂定之契約。惟查系爭租約乃當事人雙
    方以系爭土地為標的、個案式地就租約必要之點及其他事項
    所為之約定，非出租人預先擬定，承租人僅能依該條款訂立
    契約，否則即受不締約之不利益，系爭租約當事人係立於經
    濟上平等地位共同磋商契約條款內容，被告等並非經濟上弱
    者而毫無於締約時表示意見機會，故系爭租約並非附合契約
    ，系爭租約關於違約金部分之約定，即無適用民法第247條
    之1規定之餘地，仍應以該契約約定之具體內容為判斷基礎
    ，不得捨當事人之特別約定，此乃私法自治、契約自由原則
    之體現。準此，原告等依系爭租約關於違約金部分之約定請
    求被告給付違約金，為有理由。復按約定之違約金過高者，
    法院得減至相當之數額，民法第252條定有明文，至於是否
    相當，即須依一般客觀事實，社會經濟狀況及當事人所受損
    害情形，以為斟酌之標準；約定之違約金是否過高，應就債
    務人若能如期履行債務時，債權人可得享受之一切利益為衡
    量之標準（參照最高法院79年度臺上字第1915號、49年度臺
    上字第807號、51年度臺上字第19號判例）。查本件兩造約
    定如自租期屆滿時起兩個月被告金山聯公司仍未遷讓返還土
    地予原告，原告得按月向被告金山聯公司請求按照租金額5
    倍計算之懲罰性違約金，直至清除完畢並交還土地之日止（
    系爭租約第8條），兩造間關於系爭租約之權利義務關係雖
    應按系爭租約具體約定為之，惟本院審酌前開事實及兩造因
    系爭土地為被告金山聯公司無權占有所生之利益及損害，認
    系爭租約關於違約金之約定應屬過高而有須酌減之必要，爰
    酌定被告應給付之違約金以租金之1.5倍為當。又原告得對
    系爭租約連帶保證人即被告甲○○就被告金山聯公司所積欠
    之違約金，對連帶保證人逕行申請強制執行（系爭租約第20
    條後段），依前開約定可知，原告與被告甲○○間連帶保證
    契約之標的包含原告對被告金山聯公司之違約金債權之履行
    ；又依系爭租約第4條約定，租金應於每月25日預繳當月租
    金與原告每人每月應得租金，故被告關於租金給付及違約金
    給付債務之法定遲延利息起算日，應自每月26日起算。故原
    告依系爭租約約定請求被告應連帶給付原告自95年3月21日
    起至返還上開土地之日止，按月連帶給付原告以每月租金
    1.5倍計算之違約金81,000元，依原告每人每月應得比例（
    亦即：原告丙○○、乙○○各4分之1，即每月各20,250元，
    原告丁○○2分之1，即每月40,500元）連帶給付之，並各自
    該月26日起均至清償日止，按週年百分之5計算之法定遲延
    利息，可認為有理由。
六、綜上所述，本件原告請求如主文第1項及第2項，於法洵屬正
    當，應予准許。至逾此範圍之請求，為無理由，應予駁回。
七、本件係就民事訴訟法第427條第1項至第4項訴訟適用簡易程
    序所為被告敗訴之判決，法院應依職權宣告假執行，民事訴
    訟法第389條第1項第3款定有明文；並依同法第392條第2項
    規定，依職權酌定被告相當之擔保金額，併為免為假執行之
    宣告。至原告敗訴部分假執行聲請，因訴之駁回而失所依附
    ，應併予駁回。
八、依民事訴訟法第436條第2項，第79條，第85條第1項、第2項
    ，第87條第1項（按：本件第一審裁判費146,376元，測量費
    用2,700元，合計第一審訴訟費用為149,076元），第389條
    第1項第3款，第392條第2項，判決如主文。
中　　華　　民　　國　　96　　年　　3 　　月　　2　　日
                　基隆簡易庭法　官　李木貴
以上正本係照原本作成。
對於本件判決如有不服，應於收受送達後20日內向本院提出上訴
書狀，上訴於本院合議庭，並按他造當事人之人數附具繕本。
中　　華　　民　　國　　96　　年　　3 　　月　　2　　日
                            書記官　林蔚菁
